【裁判字號】    92,台上,478
【裁判日期】    920313
【裁判案由】    離婚等（分配剩餘財產）
【裁判全文】
最高法院民事判決                                九十二年度台上字第四七八號
    上  訴  人  乙○○即陳淑.
    訴訟代理人  陸正康律師
    被 上訴 人  甲○○
右當事人間請求離婚等（分配剩餘財產）事件，上訴人對於中華民國九十一年九月四
日台灣高等法院第二審更審判決（九十一年度家上更(二)字第三號），提起上訴，本院
判決如左：
    主  文
原判決關於駁回上訴人其餘上訴及該訴訟費用部分廢棄，發回台灣高等法院。
    理  由
本件上訴人主張：兩造原為夫妻，育有子女高雅伶、高世峰、高雅惠與高世銘四人。
被上訴人婚後與訴外人游適慈通姦，經伊訴請離婚及將四名子女交由伊監護，並請求
賠償非財產上之損害新台幣（下同）二百萬元。又被上訴人於進和工業有限公司（下
稱進和公司）擔任廠長之職，因該公司係家族公司，被上訴人未支領任何薪資，以其
工作所得充為公司之資產，因而擁有該公司六分之一即出資額二百萬元之股權，於扣
除被上訴人婚前原有之出資額三十萬元，兩造婚姻關係存續中被上訴人增加出資額一
百七十萬元，以進和公司淨值約一千七百萬元按被上訴人出資額之比例計算，伊可分
配剩餘財產為二百五十萬元等情，爰依民國九十一年六月二十六日修正前（下稱修正
前）民法第一千零三十條之一第一項之規定，求為命被上訴人給付二百五十萬元之判
決（上訴人請求分配剩餘財產部分，原請求被上訴人給付六百萬元，經第一審判決其
敗訴後，僅就其中三百萬元提起上訴，更審前原法院判決駁回其上訴，上訴人僅就其
中五十萬元部分提起第三審上訴，經本院發回更審後，上訴人於原法院前審擴張上訴
聲明，另對於第一審判決其敗訴中之二百萬元部分提起上訴，原法院更審仍判決其敗
訴，上訴人就該二百五十萬元部分提起第三審上訴，經本院發回更審後，原審判決被
上訴人給付八十萬元，而駁回上訴人其餘上訴，該八十萬元部分被上訴人已敗訴確定
。另上訴人請求離婚、監護子女及給付慰撫金部分，更審前原法院維持第一審所為准
兩造離婚及命被上訴人給付慰撫金五十萬元之判決，並駁回上訴人監護子女之請求部
分，均已告確定）。
被上訴人則以：兩造於婚姻關係存續中並未增加任何財產，伊雖登記為進和公司之股
東，但因該公司係伊父母創立之家族公司，伊父母借用伊名義信託登記為股東，伊並
無出資，亦無分配盈餘，且該股東名義亦已依伊父母指示返還於伊父母而登記伊父母
及兄弟名義，上訴人請求分配剩餘財產即屬無據等語，資為抗辯。
原審以：兩造於七十年六月一日結婚，被上訴人於婚前即六十三年間對進和公司之出
資額三十萬元，即非婚姻關係存續中取得之財產；嗣於七十三年一月間之增資十萬元
，既係於七十四年六月五日剩餘財產分配請求權增訂前增加之財產，雖屬婚姻關係存
續中取得之財產，然仍不應列為剩餘財產分配之標的。其次，進和公司為一家族公司
，於七十八年及八十一年兩度增資，被上訴人分別出資六十萬元及一百萬元，當時其
已成年，並擔任進和公司之廠長，自有出資之能力。況被上訴人自承僅領零用金而未
領薪水，則其對進和公司提供之勞務，已轉換為對該公司之股權，並於增資時以該增
資之部分為其勞務對價關係，自應認係婚姻關係存續中因勞力取得而現存之財產。至
該出資所換得之股權，雖於兩造婚姻關係解消前之八十四年六月二十九日，已全部移
轉登記為被上訴人之父母及三位弟弟所有，惟因無對價關係，該通謀虛偽意思表示移
轉股權行為無效，即兩造婚姻關係解消時，該一百六十萬元增資部分仍為被上訴人所
有，上訴人自得就此婚姻關係存續中所增加之財產，為剩餘財產分配之請求。查被上
訴人係以擔任廠長之報酬一百六十萬元轉換為現金增資股份，應認其於婚姻關係存續
中取得財產之價值即為該一百六十萬元，不應以進和公司現在之財產狀況按一百六十
萬元增資所占之比例計算。是上訴人對被上訴人得請求之剩餘財產分配款為八十萬元
，因而維持第一審所為駁回上訴人其餘一百七十萬元請求之判決，駁回其此部分上訴
。
按聯合財產關係消滅時，夫或妻於婚姻關係存續中所取得而現存之原有財產，扣除婚
姻關係存續中所負債務後，如有剩餘，其雙方剩餘財產之差額，應平均分配。但因繼
承或其他無償取得之財產，不在此限，修正前民法第一千零三十條之一第一項定有明
文。此規定既係為貫徹兩性平權、家庭共榮之原則而增設，其「平均分配」之「剩餘
財產差額」，自應以聯合財產關係消滅時，雙方於婚姻關係存續中所取得而現存原有
財產之價值，與婚姻關係存續中所負債務之價值相扣抵，以資作為計算之基礎，而非
以該財產「取得時」之價值計算，始符公平。查被上訴人於婚姻關係存續中對於進和
公司出資一百六十萬元所取得之股權，係以其勞力所換取之對價，屬婚姻關係存續中
取得之原有財產，不受該股權因被上訴人與其父母等為通謀虛偽意思表示而移轉之影
響，仍為被上訴人於婚姻關係解消時現存之財產，應列入剩餘財產分配範圍，為原審
認定之事實。果爾，揆諸前揭說明，自應以該出資所取得之股權，於婚姻關係解消即
聯合財產關係消滅時之價值，作為計算剩餘財產分配之基礎。乃原審未遑詳查審認，
逕就該股權「取得時」之價值即出資額一百六十萬元予以平均分配，僅命被上訴人給
付上訴人八十萬元，而認為上訴人其餘一百七十萬元之請求，核屬無據，進而為上訴
人此部分不利之判決，即有未合。上訴論旨，指摘原判決於其不利部分為不當，求予
廢棄，非無理由。
據上論結，本件上訴為有理由。依民事訴訟法第四百七十七條第一項、第四百七十八
條第一項，判決如主文。
中      華      民      國    九十二    年      三      月     十三     日
                              最高法院民事第七庭
                                  審判長法官  徐  璧  湖
                                        法官  朱  建  男
                                        法官  蘇  達  志
                                        法官  沈  方  維
                                        法官  劉  福  聲
      右正本證明與原本無異
                                              書  記  官
中      華      民      國    九十二    年      三      月    二十五    日


司法院資訊處製作；財團法人民間司法改革基金會備份。
